最　高　行　政　法　院　判　決　　　　　　　　　九十一年度判字第一五八○號
　　原　　　告　甲○○
　　被　　　告　財政部台灣省北區國稅局
　　代　表　人　乙○○
右當事人間因綜合所得稅事件，原告不服行政院中華民國八十九年四月二十七日台八
十九訴字第一一九六八號再訴願決定，提起行政訴訟。本院判決如左：
　　主　文
原告之訴駁回。
訴訟費用由原告負擔。
　　事　實
緣原告民國八十二年度綜合所得稅結算申報，被告以其漏報取自國防部中山科學研究
院（以下簡稱中科院）之薪資所得計新台幣（下同）四一六、八八○元，乃核定補徵
稅額四二、五○五元。原告不服，就取自中科院薪資所得四一六、八八○元部分，申
經復查結果，未准變更，提起一再訴願，均遭決定駁回，遂提起行政訴訟，茲摘兩
造訴辯意旨於次：
原告起訴意旨略謂：一、司法之可貴，在於發現真實，還原事實之真相，並予以平反
，方能平撫民怨。今原告發現其所領受自中科院之「品位加給或技術津貼」之所得，
除僱主中科院依國防實質嚇阻戰略政策需求，承諾為給與免稅之待遇外，原告仔細研
讀監察院（八五）院台財字第二四二九號糾正案全文後，赫然發現原告上開所得，從
六十八年起就迭遭人檢舉，其中有案可稽者三次，第一次財政部以六八台財稅三八五
○一號函「如係、如屬」關鍵字眼授權中科院自行認定免稅，財稅機關亦未適時表達
異議；第二次為七十九年十二月，財政部賦稅署以八十、一、四台稅一發第八○一二
三九五○號函移文單，授權核課主管機關桃園縣稅捐稽徵處大溪分處依法調查辦理，
大溪分處遂於八十年一月二十六日以桃稅溪三字第八八○號函中科院，略以：「為瞭
解貴院研究加給支付給文職人員情形，請貴院派員至本分處洽談」，經中科院派員向
承辦人員說明未扣稅引用法條後，羅先生表示瞭解，並願意摘錄該次會談要點向財政
部回報，其後大溪分處經三個月充足討論，於八十年四月八日以如下公函：「主旨：
台端建議改進本轄中山科學院給付薪資等給與核課綜合所得稅未盡合理乙節，復（覆
）如說明二，請查照。說明：一、依據財政部賦稅署八十年一月四日台稅一發第00
0000000號移文單辦理。二、查國防部中山科學研究院稱其員工薪資分成本俸
及研究加給兩部份，本俸依法課稅；至於研究加給係政府為獎勵科技人員科技研究工
作之補助費，此研究補助費台端建議應改成單一薪俸核課綜合所得稅，以健全所得稅
制，此案俟所得稅法修正時，將一併建議上級單位參採。三、承蒙台端提供寶貴意見
，使所得稅制俞臻．．．」，駁回檢舉訴願人對中科院非軍職員工所領品位加給、技
術津貼的檢舉攻擊，足證斯時核課主管機關大溪分處，非僅止是默示免稅而已，而以
更具體的文字，發函代中科院非軍職員工、中科院、扣繳義務人防禦抵擋檢舉訴願人
檢舉攻擊，核課主管機關大溪分處此一單方行政行為，已構成認定原告所領八十二年
度品位加給或技術津貼合於所得稅法第四條第八款前段為免稅之研究補助費，法律基
礎事實無疑。核課機關內在的行政思維，與外在行政行為是表裡一致的，是以大溪分
處於該年度並未開立「核定稅額通知書」與原告，為追補徵的行政行為，因為確認為
免稅，無庸開立之故。二、就稅捐稽徵法第一條：「稅捐之稽徵，依本法之規定，本
法未規定者，依其他有關法律之規定。」明自規定稅捐稽徵法未規定事項，適用其他
有關之法律規定，而其第三十八條：「納稅義務人對稅捐稽徵機關之復查決定，如有
不服，得依法提起訴願及行政訴訟。」復又法定不服稅捐稽徵機關復查決定，得依法
提起訴願，則訴願法為有關聯之法律，已昭然明確若前揭法條所述，是以其第二條：
「本法所稱行政處分，謂中央或地方機關基於職權，就特定具體事件所為發生公法上
效果之單方行政行為；中央或地方機關對於人民依法聲請之案件，於法定期間應作為
而不作為，致損害人民之權利或利益者，視同行政處分。」所規定，所定義的行政處
分要件來論，則財政部及被告稅捐稽徵機關再如何文過飾非或遁詞巧辯，亦不能改變
已構成核可免稅處分之既存事實，蓋作為或不作為皆屬於單方行政行為，就此立法先
賢，必已預見行政主管機關會有怠惰、反覆無常，諉過於民之不當行政行為發生，致
損及人民應受憲法保障之財產權或依法節稅權等等權利或利益之事實，而立此法條以
為導正之本意，是為法之所當然。況且關係本系爭案件適用「信賴保護原則」，已由
本院員工依法向監察院聲請，於八十八年十月二日獲得，蓋監察院八十五年三月十五
日（八五）院台財字第二四二九號糾正案，調查確認明載此函已用印發出，對外發出
則發生法律效力，非機關內部建議函可比，因此，原告主張該管主管機關此一單方行
政行為，已構成訴願法第二條「．．．所為發生公法上效果．．．」認定免稅基礎事
實無疑，不應被追課本年度品位加給或技術津貼之所得。三、行政程序法及裁判實務
均支持信賴保護原則之適用：鈞院在對中科院數千份判決書中，對信賴保護原則的定
義皆心證如下：「經查，行政法上所謂信賴保護原則，係指人民因相信既存之法秩序
，而安排其生活或處置其財產，則不能因嗣後法規之制定或修正，而而使其遭受不能
預見之損害，用以保護人民既得權益。本原則之適用，係在禁止新制定或修正的法規
有溯及既往之效力。」、「至所稱信賴保護原則，係指人民信賴政府機關之決定，就
其生活關係已有適當之安排，應給予保護或給予合理補償而言。」是以鈞院亦已明確
認定行政爭訟上有信賴保護原則之適用；復據民國八十八年二月三日新公佈之行政程
序法第一一八條：「違法行政處分經撤銷後，溯即既往失其效力。但為維護公益或避
免受益人財產上之損失，為撤銷之機關得另定失其效力之日期。」等法條已將上述信
賴保護原則，具體化規範。四、刻意不布之函示，復牴觸「租稅法律主義」無法律拘
束力：財政部刻意不公布（六十八）台財稅三八五○一號函如前揭所述理由外，財政
部稅制委員會更於七十九、八十三、八十七年度所出版各年度所得稅法令彙編及八十
六年稅捐稽徵法令彙編中，以其首揭財政部七十九年十月十八日台財稅第七九○七一
四三三四號函、財政部八十三年八月三十一台財稅第八三一六○七六六一號函、財政
部八十七年九月二十一日台財稅第八七一九六五三六六號函、財政部八十六年七月十
一日第八六一○七○○六九號函各函示，再三對全國人民揭示：「本部及各權責機關
在民國某年某月某日前發布所得稅釋示函令（稅捐稽徵釋示函令），凡未編入該各年
度版之所得稅法令彙編（稅捐稽徵法令彙編）中，自民國七十九年十一月五日、八十
三年十月一日、八十六年八月一日、八十七年十一月一日起，非經本部重行核定，一
律不再援引適用」，經原告詳查各該年度版之所得稅法令彙編（稅捐稽徵法令彙編）
中，皆未列入財政部六十八台財稅三八五○一函、行政院八十四年台八十四財三七○
○七號函，依上開各函示之意旨，應為無效之函示，必經各權責機關重新核定後，始
重新生效，故應對中科院非軍職員工，不具拘束力。就稅捐稽徵法第一條之一立法旨
意，前述所得稅法令彙編三函、稅捐稽徵法令彙編首揭函示，對據以申請之案件發生
效力，且為對納稅義務人有利者，應適用之。故北區國稅大溪審第00000000
號函、財政部（六八）台財稅三八五○一號函及行政院八四台財三七○○七號函（又
皆未依中央法規標準法第七條之規定送立法院備查）對中科院非軍職人員無拘束力，
因此三函所依據之財政部（六八）三八五○一號函違憲違法如前述，政府機關施政最
忌反覆無常，憲法層次「禁反言」原則，具有拘束立法、司法、行政三者之效力。五
、一般人民及輿論皆為中科院非軍職人員抱屈：工商時報於民國八十七年十月十二日
刊出記者張國仁以「為國家奉獻心力，卻被指為漏稅之徒」之新聞分析，可證人民充
分信賴中科院非軍職人員所領「品位加給、技術津貼」為免稅之研究補助，殆無疑義
，行政法院院長鍾曜唐先生亦認為系爭所得，應由國防部與財政部出面協商解決。六
、監察院在（八五）院台財字第二四五七號函中，亦調查指出桃園縣稅捐稽徵處大溪
分處於八十年四月八日回覆檢舉納稅義務人，亦認為研究加給係政府為獎勵科技人員
科技研究工作之補助費（對人民公開承認），而北區國稅局於八十二年四月十五日北
區國稅三第八二○○七三○七號函認「品位加給及技術津貼」可否適用所得稅法第四
條第八款，亦有疑義‧‧‧‧應採不溯既往原則，明定自‧‧‧所以本案未納稅，非
可歸責於納稅義務人；又監察院分別於民國八十七年十一月二十日（八七）院台財字
第八七二二○○五八○號、及十二月二十二日（八七）院台財字第八七二二○○六五
八號函亦表明對中科院非軍職員工之處置顯非公平，而係中科院及稅捐機關之行政疏
失所致；就桃園縣稅捐稽徵處大溪分處於八十年四月八日函覆檢舉人之函，中科院非
軍職人員主觀上並無違章漏稅之故意，應享有「信賴保護原則」之適用，因其為主管
機關對人民之函示，非政府機關內部建議函。七、恭請鈞院詳細審酌財政部、國防部
、桃園縣稅捐稽徵處大溪分處、北區國稅局、中科院等行政機關，高來高去的協商，
原告俱矇在鼓裏；查司法院於新行政訴訟法第一百三十三條：「行政法院於撤銷訴訟
，應依職權調查證據，於其他訴訟，為維護公益者，亦同。」的立法理由第二條：「
撤銷訴訟之當事人，一為公權力主體之政府機關，一為人民，兩造不僅有不對等之權
力關係，且因政府機關之行政行為恆具專門性、複雜性及科技性，殊難為人民所瞭解
。又政府機關之行政行為，每涉及公務機密，人民取得有關資料亦屬不易，為人民因
無從舉證而負擔不利之效果，爰規定行政法院於撤銷訴訟應依職權調查證據，以資解
決。又行政訴訟以保障人民權益及確保行政權之合法行使為主要目的，故遇與公益有
關之事項，行政法院亦應依職權調查證據，期得實質之真實。」明白闡明人民對政府
機關行政決定證據之知悉與獲得知困難跟無奈。其後原告所以得知，是因被追繳補稅
後，方如夢初醒，而開始自行收集各機關有關公文，仔細研析整理得出系爭案件第一
次獨立行政處分發生於民國六十八年，如財政部賦稅署八十八年一月十八日台稅一發
第八八一八九五八二一號書函所明載：「．．．肇始於六十八年由該院員工具名檢舉
該院非軍職員工所領取【品位加給】及【技術加給】未依法納稅：迭遭人檢舉．．．
」之事實證據，證明本系爭案件係由人民依所得稅法第一百零三條檢舉，但財政部為
配合獲得國防實質嚇阻戰略能力而有台財稅三八五○一號函授權中科院自行認定之作
為（復參財政部八十五年十二月五日台財稅第八五一九二八○九號函說明三引國防部
八十五年十月九日（八五）珍琥字第二五二六號函：【案經中科院查明，基於所得稅
法第四條第八款勵科學研究補助費免所得稅及貴部六十八年徵免原則第二條函釋之
精神，認定員工之科技品位加給暨技術津貼可免納所得稅，並未示知員工．．．】故
國防部與中科院亦刻意隱瞞此函示），並未於法定期間內滿足檢舉訴願人領取檢舉
金的權利，復又損及中科院非軍職員工依法節稅權、工作選擇權、生涯規劃財產處置
權，已符合訴願法第二條、新的行政訴訟法第二百零一條行政處分的要件，已構成核
可的免稅行政處分十餘年如前述，殆無疑義；而第二次獨立行政處分發生於民國八十
年四月八日，負責中科院國稅稽徵業務的地方機關桃園縣稅捐稽徵處大溪分處於八十
年一月二十六日約談中科院，經中科院派員向承辦人羅肇松解釋未扣稅引用法條後，
羅先生表示理解，並願意摘錄要點向財政部賦稅署回報；更於同年四月八日以載明：
「．．．研究加給係政府勵科技人員科技研究之工作補助費．．．」的釋示公函，
再度婉轉駁回檢舉訴願人的檢舉訴願，並以其法定職權不開立核定稅額通知書補徵中
科院所核發之研究補助（即品位加給或技術津貼），此一具有公法上效果之單方行政
行為，則非僅止於默示免稅而已，實係核課主管機關依其法定職權，積極確認系爭研
究補助是屬所得稅法第四條第八款前段為勵研究而有免稅之適用，故由此可見長久
以來該管核課稅捐機關之所以不作為，也是因此見解而為之一確認之「不作為行政處
分」，核課主管機關及其上級機關內在的行政思維與外在的行政行為是內外表裏相一
致的（蓋作為或不作為俱屬單方行政行為），復就監察院（八五）院台財字第二四五
七、第二七六七號函函復納稅義務人及行政院之調查報告第四段：「．．．是本案未
依納稅，非可歸責納稅義務人，而係中科院及稅捐稽徵機關之行政疏失。」而被告上
級督導機關財政部於民國八十五年十二月五日發文之台財稅第八五一九二八○九一號
函中說明第三段：「．．．參照大法官會議釋字第二七五號解釋，非可歸責納稅義務
人．．．」亦明確認明桃園縣稅捐稽徵處大溪分處民國八十年四月八日代原告防禦抵
擋來自檢舉訴願人的檢舉攻擊之單方行政行為，非出自受益人（原告）以詐欺、脅迫
、或賄賂方法，或提供不正確資料或不完全陳述而得，再者受益人為善良以科技報國
之國民，信賴同為行政主管機關之國防部及軍事機關中科院之法律主張（詳中科院（
八一）訓誠字一六八七三號，據此可知中科院亦無提供不實資料或不完全陳述之可言
），理屬自然，故亦無明知行政處分違法或因重大過失而不知者之情事可言，已證如
前述主管機關之公函。如依據鈞院就「信賴保護原則」所為「．．．人民相信既存之
法秩序．．．」「．．．人民信賴政府機關之決定．．．」的意旨，則既存之法秩序
與政府機關之決定，已因有權解釋機關所為之行政處分而確立，致原告中科院非軍職
員工相信此一既存之法秩序，信賴此一政府機關之決定，而安排其生活或處置其財產
，則核課機關及其上級督導機關事後因主管人事之更替而認知有所不同，而改為核課
之應納所得，也不能因嗣後法規、命令之制定或修正，使原告遭受不能預見之損害，
以保護人民即原告之既得權益。而在此原則之適用下可知，縱然法令有所為的追溯規
定，但因已明確的禁止新制定或修正法規、命令有溯及既往之效力，使人民更為不利
，舉重所以明善良第三者即原告受益人既無行政程序法第一一九條所訂「信賴不值得
保護」之情事，則第一一八條「違法行政處分經撤銷後，溯及既往失其效力．．．」
之拘束自應生效，是故第三次獨立之行政處分即被告所屬大溪稽徵所以八十三年一月
二十二日北區國稅大溪審第00000000號函件通知、八十四年八月十四日台財
稅第八四一六四一四一八號函釋暨行政院秘書長八十四年十月十七日台八十四財三七
○○七號函釋，撤銷民國八十年四月八日桃園縣稅捐稽徵處大溪分處之行政處分，核
定系爭所得（品位加給或技術津貼）為應納稅之重新認定，應於新處分作成之後方能
發生效力，不能驟然推翻前面既有法秩序，方足以維持人民對法秩序的信賴。而原告
爭執的是八十二年之所得稅，應有此信賴保護之適用，自不待言。被告刻意隱瞞此一
對原告有利之事實，尚祈鈞院依新的行政訴訟法第一三三條：「行政法院於撤銷訴訟
，應依職權調查證據；．．．」等規定，調查就舊訴願法第二條、新的訴願法第三條
、行政程序法第九十二條行政處分的定義所形成的既存之法秩序及政府機關的決定之
事實（再三研讀此一桃園縣稅捐稽徵處民國八十年四月八日駁回檢舉訴願人之釋示，
益發令人懇認此函豈祗認定此一系爭案件之研究補助費「研究加給或技術津貼」為合
於所得稅法第四條第八款前段免稅規定為免稅所得外，復自動全權代理中科院及原告
防禦來自檢舉納稅義務人的檢舉攻擊，積極保護原告免稅之利益，信賴基礎事實無可
否認）。為此請求召開言詞辯論，並命中科院參加訴訟，及判決如訴之聲明等語。
被告答辯意旨略謂：按「左列各種所得，免納所得稅，．．．八、中華民國政府或外
國政府、國際機構，教育、文化、科學研究機關、團體、或其他公私組織，為獎勵進
修、研究或參加科學或職業訓練而給與之獎勵金及研究、考察補助費等。但受領之獎
學金或補助費，如係為授與人提供勞務所取得之報酬，不適用之。」「一凡依職級按
月定額發給者，應屬各該研究人員之薪資所得，應於給付時應依法辦理扣繳，所得人
並應於年度結算申報時合併申報課稅。二如係按研究計畫個案給付、並非通案按職級
按月給付者，則為研究補助費，依法可免納所得稅。三如屬第一種情形，中科院以往
未依法扣繳，所得人以往年度亦未申報納稅者，應即請中科院轉知各所得人自行向稽
徵機關補報並補繳應納稅款，可免予處罰，自六十九年一月起，中科院應於給付時依
法扣繳，所得人應於每年終後合併申報綜合所得稅。四本案經報奉行政院六十八年十
一月八日台六十八財第一一二○四號函准予備查在案。」「中科院給付非軍職人員『
科技品位加給』暨『技術津貼』之所得稅徵免原則，仍請依本部六十八年十一月三十
日台財稅第三八五○一號函辦理。」分別為所得稅法第四條第八款所規定及財政部六
十八年十一月三十日台財稅第三八五○一號函、八十四年八月十四日台財稅第八四一
六四一四一八號函釋在案。次按「中科院給付非軍職人員之科技品位加給暨技術津貼
，免扣繳所得稅一案，與現行法令規定不合，奉示：本案應依法課徵所得稅；至追課
以往年度所得部分，請洽商財政部妥為處理．．．。」復為行政院秘書長八十四年十
月十七日台八十四財第三七○○七號函釋在案。經查中科院之預算雖分別依計畫編列
人事費支應其員工之各項給與，但實際上領受「科技品位加給」或「技術津貼」之非
軍職人員，無論配屬之單位或參與不同計畫，悉依該院所訂「科技人員品位加給支給
標準表」、「技術員薪給標準表」之等級，每月按職級定額領取「科技品位加給」或
「技術津貼」。該院與其聘僱人員之約定事項亦載明所指薪給，除實物代金及眷補費
外，包括全部給與，是以該院非軍職人員所領受之「科技品位加給」或「技術津貼」
，核屬其因提供勞務所取得之報酬，另本局於八十二年間曾派員前往該院現場瞭解結
果，該院支付非軍職人員之「科技品位加給」及「技術津貼」係採按月給付方式，是
依前揭法條及函釋規定，原核定以系爭薪資所得（研究補助費或品位加給）四一六、
八八○元，併課當年度綜合所得額，核定應補稅額四二、五○五元，要無不合，請予
維持。至原告主張於申報所得稅時，即依當年度扣扣繳憑單誠實申報，原處分機關怠
於事實之認定，而在認定標準未明確前，追溯補徵系爭所得之綜合所得稅，實有悖依
法課稅原則乙節；按財政部六十八年十一月三十日台財稅第三八五○一號函釋，中科
院發給研究人員之研究加給依職級按月定額發給者，應屬各該研究人員之薪資所得，
應於給付時依法辦理扣繳，所得人並應於年度結算申報時合併申報課稅，並自六十九
年一月起適用。是「品位加給」屬薪資所得應合併申報課稅已臻明確，原告主張顯係
對法令之誤解。另主張稅捐稽徵人員逐年審閱中科院相關之會計資料，對系爭金額未
予扣繳，均未予置喙，顯證同意中科院對該所得性質認定為研究補助費，屬免稅範圍
乙節，查就中科院系爭「品位加給」或「技術津貼」是否依法扣繳、申報情事，於本
局成立前即八十年元月間經桃園縣稅捐稽徵處大溪分處去函中科院請依法辦理，本局
成立後亦先後多次函請中科院提示資料供核，此有本局大溪稽徵所八十三年一月二十
二日北區國稅大溪審第00000000號等函件可稽，是原告主張委無足採。且按
現行所得稅法對此相關之規定條文，係於民國五十二年制訂迄今，對系爭「品位加給
」及「技術津貼」應依法課徵所得稅之規定並未修正，本局依所得稅法規定補徵八十
二年度綜合所得稅，依法並無不合，請予維持。又本件原核定發單補徵稅款，並未逾
稅捐稽徵法第二十一條所定核課期間，所稱基於信賴利益不宜追溯補徵等節，殊無足
採。
　　理　由
按中華民國政府或外國政府，國際機構、教育、文化、科學研究機構、團體，或其他
公私組織，為獎勵進修、研究或參加科學或職業訓練而給與之獎學金及研究、考察補
助費等所得，免納所得稅。但受領之獎學金或補助費，如係為授與人提供勞務所取得
之報酬，不適用之，為行為時所得稅法第四條第八款所規定。又凡公、教、軍、警、
公私事業職工薪資及提供勞務者之所得，為薪資所得，該項所得之計算，以在職務上
或工作上取得之各種薪資收入為所得額；前項薪資包括薪金、俸給、工資、津貼、歲
費、獎金、紅利、各種補助費及按月或按年分期給付之退休金或養老金。但為雇主之
目的，執行職務而支領之差旅費、日支費及加班費不超過規定標準者，及依同法第四
條規定免稅之項目，不在此限，復為同法第十四條第一項第三類所明定。本件原告八
十二年度綜合所得稅結算申報，被告以其漏報取自中科院之薪資所得計四一六、八八
○元，乃核定補徵稅額四二、五○五元。原告不服，就該薪資所得部分，循序提起行
政訴訟，主張：中科院係依動員戡亂臨時條款第四條規定設立，其所研發者乃涉及國
家安全、全民福祉之國防科技，非一般民生科技所可比擬，而一般科技之研發尚且予
以租稅優惠，舉輕以明重，本案之研發自應給予更高之優渥獎勵，故而本案原告所領
取之「品位加給」（或「技術津貼」）所得為研究補助費應合於免稅優惠之立法目的
，依法免納所得稅。又該項所得之本質，既經中科院認定為免稅所得，自足堪信實。
其給付之方式，在會計上乃依員工參與程度不同，分別計算獎勵津貼之金額採按月給
付，此乃權衡變通之辦法，惟中科院係專案個別申請研究補助費，且按研究計畫個案
分別給付，應無疑義，由上述得之，本件「品位加給」（或「技術津貼」）所得，依
財政部六十八年十一月三十日台財稅第三八五○一號函釋，應屬免稅範圍。本件原告
於申報所得稅時，即扣繳單位並未核發扣繳憑單據以申報，被告卻依此為補稅，似嫌
牽強。政府機關對人民之信賴利益應予保護，中科院自五十五年創立至八十年，長達
二十五年，均未對「品位加給」課稅，信賴保護原則因而確立；中小學教師課後輔導
等所得未補課稅前，基於平等原則，自不宜追溯補徵系爭薪資所得之稅款，否則有違
「法律不溯既往」原則。且稅捐稽徵人員依所得稅法第九十五條規定，逐年至中科院
查閱會計資料，而對該研究補助費未予扣繳並未置喙，足證稅捐稽徵人員亦同意中科
院將研究補助費性質認定為免稅範圍。從而，本件被告依所得稅法第四條第八款但書
之規定，課徵系爭稅款，有違憲法第一百六十六條之規定云云。經查，憲法第一百六
十五條、第一百六十六條、第一百六十七條第三款，係規定教育科學藝術工作者生活
之保障、科學之發明與創造之獎勵及古蹟文物之保護、於學術或技術有發明者之獎勵
與補助等，與憲法第十九條規定人民有依法律納稅之義務，兩者併行不背。前者，要
求政府依國民經濟進展之情形，隨時提高教育科學藝術工作者之待遇、獎勵或補助發
明者；但並不因此免除該類人員依法納稅之義務。故除法律明定得免納稅義務者外，
稅捐單位對之課徵各類稅款，無違憲法第二十二條、第二十三條、第一百六十五條、
第一百六十六條、第一百六十七條第三款規定。是中科院不論依何法源設立，其所屬
人員除非法律明定免徵所得稅外，自不得解免其納稅之義務。又行政法上所謂信賴保
護原則，係指人民因相信既存之法秩序，而安排其生活或處置其財產，則不能因嗣後
法規之制定或修正，而使其遭受不能預見之損害，用以保護人民之既得權益。本原則
之適用，係在禁止新制定或修正法規有溯及既往之效力。而所謂平等原則，係指相同
之事件應為相同之處理，不同之事件則應為不同之處理，除有合理正當之事由外，否
則不得為差別待遇，合先明。本件中科院之預算雖分別依計畫編列人事費支應其員
工之各項給與，但實際上領受「品位加給」或「技術津貼」之非軍職人員，無論配屬
之單位參與不同計畫，均依該院所訂「科技人員品位加給支給標準表」、「技術員薪
給標準表」之等級，每月按級定額領取科技品位加給或技術津貼。且該院與其聘僱人
員之約定事項亦載明所指薪給，除實物代金及眷補費外，包括全部給與，其非軍職人
員所領受之科技品位加給或技術津貼，核屬因提供勞務所取得之報酬，應無行為時所
得稅法第四條第八款免納所得稅規定之適用。況被告於八十二年間派員前往該中科院
瞭解結果，其支付非軍職人員之科技品位加給及技術津貼確係按月給付方式，復經中
科院八十一年十一月三日（八一）訓誠字第一六八七三號函致被告，說明該院各類薪
資扣繳所得稅狀況：「本院於年度開始即訂有各項研究計畫，並按照研究計畫逐月實
施。各項研究計畫除一般經費外，為獎勵科技人員竭盡心智參與研發工作，另編列研
發人員研究補助費及技術津貼。為便利作業，研發人員研究補助費係採按月發放方式
，再經由成本歸戶手續，回歸計畫預算內（研究補助費採個案給付，必將增加人力及
作業之負擔，不符經濟效益）」等語。足見中科院給付非軍職員工之品位加給及技術
津貼之所得，屬經常性研究補助費給與，依職級按月定額支給，為提供勞務所取得之
報酬，依首揭規定，核非免稅之薪資所得，被告依法發單補徵稅款，未逾稅捐稽徵法
第二十一條所定核課期間，既無違反「租稅法定主義」、「依法課稅原則」，亦無所
稱「信賴保護」原則之適用。又系爭研究補助費，自六十九年一月起，中科院應依法
扣繳，所得人應合併申報綜合所得稅，已經財政部上開函釋示明，該函釋並非就法規
未規定之事項所為補充規定，是以被告追課原告八十一年度系爭研究補助費綜合所得
稅，原告謂違反「法律不溯既往」原則，亦有誤會。中科院發給員工之薪資雖分本薪
與科技品味加給、技術津貼二部分，但無論其給付名目為何，既均非免稅所得，自應
全數納稅。又有無扣繳憑單，扣繳義務人是否違反扣繳義務，於原告之納稅義務並無
影響。蓋扣繳制度係納稅義務人於結算申報前取得所得時，預計其應納之稅額，責由
扣繳義務人於給付該所得時，先行扣繳預計之稅款，嗣納稅義務人結算申報時，持以
扣抵應納稅額，是所扣繳之稅款，實由納稅義務人負擔。扣繳義務人未盡納稅義務時
，稅捐稽徵機關固得依所得稅法第九十四條第一項令扣繳義務人補繳，再由扣繳義務
人向納稅義務人追償之。如扣繳義務人有行蹤不明或其他情事致無從追究者，依同法
第八十九條第二項規定，得逕向納稅義務人徵收之。惟該二規定，並非禁止稽徵機關
於結算申報繳稅期限屆滿後，亦不得直接向納稅義務人徵收。扣繳主要用意在於結算
申報期前先行收取稅款，如已屆結算申報期，納稅義務人漏未申報，稅捐稽徵機關可
依稅捐稽徵法第二十一條第二項規定補徵其稅款，無庸先向扣繳義務人追繳應扣繳之
稅款，扣繳義務人再向納稅義務人追償之；所追繳之扣繳稅款再與結算申報之應納稅
額相較，不足部分再向納稅義務人徵收，多餘部分退還納稅義務人，徒增勞費。又稅
捐稽徵法第二十一條第一項第一款、第三款，係關於稅捐核課期間之規定，與所得稅
法第九十四條扣繳義務人未履行扣繳義務之處理及第八十九條第二項扣繳稅款之追補
規定事項不同，無中央法規標準法第十六條所定普通法與特別法關係。另納稅義務人
如有前開所得稅法第十四條第一項各類之所得，即應依同法第七十一條規定申報納稅
，非以扣繳憑單之有無，為課稅之依據。所得稅法第九十五條之規定，僅係為加強課
稅資料之正確性，授予稽徵機關調查及督促扣繳義務人對於扣繳報告之確實，尚不因
稽徵機關未為調查或督促扣繳義務人，即認納稅義務人就其取得之所得不負申報納稅
之義務。該條文雖規定稽徵機關「應」隨時調查、督促，稽徵人員如未盡調查、監督
責任，僅其應否負失職責任而已，納稅義務人並非因而享有免稅優惠。再者，課稅與
否應由稽徵機關依法認定，非可由事業團體或機關自行認定，原告主張系爭所得既經
發放單位認定為免稅，足堪信實云云，應屬誤解。又依財政部（六十八）台財稅第三
八五○一號函釋原已明白指出凡依職級按月定額發給者，應屬研究人員之薪資所得，
所得人應申報課稅，並未就依職級按月定額給付之系爭所得准予免稅之承諾。而稽徵
機關怠於依所得稅法第九十五條規定調查督促扣繳義務人依規定辦理扣繳，亦不意味
有免納稅款之默示。本件原告之所得應課徵所得稅，係行為時所得稅法第四條第八款
之規定，該法公布施行後，原告即有依該法就本件所得繳納所得稅之義務，且財政部
早於六十八年間即以六十八年十一月三十日台財稅第三八五○一號函再次揭示此意旨
（該函係就所得稅法已為之規定，闡明其內涵，並非就法律未規定事項依職權為補充
之規定，自應於法規生效之日起有其適用）。而中小學教師課後輔導等所得，與本件
系爭所得，性質上並非相同之事件，本件被告對原告課稅之處分，亦無違平等原則。
綜上所述，原告主張各節均無可採，被告依首揭規定補徵原告漏報稅款，一再訴願決
定，遞予維持，俱無違誤。原告起訴意旨，難謂有理，應予駁回。末查本件事證及法
律關係既明，原告請求行言詞辯論，通知中科院參加訴訟，均非必要，附予明。
據上論結，本件原告之訴為無理由，爰依行政訴訟法施行法第二條、行政訴訟法第九
十八條第三項前段，判決如主文。
中　　華　　民　　國　　九十一　　　年　　　 八 　　　月　　二十九　　　日
                    最 高 行 政 法 院  第 二 庭
                                審 判 長 法  官　　　陳　石　獅
                                         法  官      劉  鑫  楨
                                         法  官　　　彭　鳳　至
                                         法  官　　　高　啟　燦
                                         法  官　　　黃　合　文
右  正  本  證  明  與  原  本  無  異
　　　　　　　　　　　　　　　　　　　　 法院書記官　蘇  金  全
中　　華　　民　　國　　九十一　　　年　　　九　　　　月　　　五　　　　日
